ACORDAO-COMPLETO-2466320

ACÓRDÃO 5367/2021 ATA 9/2021 - PRIMEIRA CÂMARA

VISTOS, relatados e discutidos estes autos em que se analisam atos de admissão de pessoal emitidos pela Caixa Econômica Federal, em benefício dos Srs. Cleber Breda de Lima, Douglas Massaharu Kanashiro e Bruno Marcos Toledo. 
ACORDAM os ministros do Tribunal de Contas da União, reunidos em sessão da 1ª Câmara, diante das razões expostas pelo relator e com fundamento no art. 71, inciso III, da Constituição Federal e nos arts. 1º, inciso V, e 39, inciso I, da Lei 8.443/1992, c/c os arts. 259, inciso I, 260, §§ 1º e 2º, do Regimento Interno/TCU, em:
9.1. considerar ilegais as admissões expedidas em favor dos Srs. Cleber Breda de Lima, Douglas Massaharu Kanashiro e Bruno Marcos Toledo, negando registro aos correspondentes atos; 
9.2. determinar à Caixa Econômica Federal que:
9.2.1. acompanhe os desdobramentos da Ação Civil Pública 0000059-10.2016.5.10.0006, em trâmite na Justiça Trabalhista, e adote as medidas pertinentes em caso de desconstituição da sentença; e
9.2.2. dê ciência, no prazo de 15 (quinze) dias, a contar do recebimento das notificações deste Acórdão, do inteiro teor desta Deliberação aos Srs. Cleber Breda de Lima, Douglas Massaharu Kanashiro e Bruno Marcos Toledo, encaminhando a este Tribunal, no prazo de 30 (trinta) dias, comprovantes das referidas ciências.

Atos de admissão de pessoal emitidos pela Caixa Econômica Federal em benefício dos interessados acima identificados.

Primeira Câmara

Caixa Econômica Federal.

3. Interessados: Cleber Breda de Lima (XXX.953.668-XX), Douglas Massaharu Kanashiro (XXX.879.188-XX) e Bruno Marcos Toledo (XXX.336.778-XX).

13.1. Ministros presentes: Walton Alencar Rodrigues (Presidente), Benjamin Zymler e Jorge Oliveira.
13.2. Ministro-Substituto convocado: Marcos Bemquerer Costa (Relator).
13.3. Ministros-Substitutos presentes: Augusto Sherman Cavalcanti e Weder de Oliveira.

MARCOS BEMQUERER

Trata-se de atos de admissão de pessoal emitidos pela Caixa Econômica Federal em benefício dos Srs. Cleber Breda de Lima, Douglas Massaharu Kanashiro e Bruno Marcos Toledo.
2.	 A Secretaria de Fiscalização de Integridade de Atos e Pagamentos de Pessoal e de Benefícios Sociais - Sefip analisou o processo, concluindo pela ilegalidade das admissões e pela negativa de registro aos atos em questão, nos termos da instrução inserta à peça 7, que reproduzo em parte e com ajustes de forma: 
"Exame das Constatações
9. [Ato: 115797/2019 - Interessado: CLEBER BREDA DE LIMA - CPF: XXX.953.668-XX; Ato: 115800/2019 - Interessado: DOUGLAS MASSAHARU KANASHIRO - CPF: XXX.879.188-XX e Ato: 115802/2019 - Interessado: BRUNO MARCOS TOLEDO - CPF: XXX.336.778-XX]
 (...) 
11.1. Parecer do Controle Interno: considerar os atos legais.
11.2. Constatações e análises 
11.2.1. Ato com anexo do tipo sentença judicial (ACP 0000059-10.2016.5.10.0006) .
a.	Justificativa do Gestor de Pessoal: não há. Verificação efetuada no âmbito do TCU.
b.	Análise do Controle Interno: não há. Verificação efetuada no âmbito do TCU.
c.	Análise da Equipe Técnica:
 (...) as admissões se deram com fundamento em prorrogação da validade do concurso mediante decisão judicial. A data de validade do concurso, sem a intervenção do Judiciário, seria 16/6/2016. Em situações análogas, esta Corte de Contas vem negando o registro a admissões realizadas após a validade do concurso, porém, sem adotar providências para a cessação do vínculo dos empregados com a empresa, até porque a ação judicial mencionada ainda não transitou em julgado. Podem ser citados como exemplo os seguintes precedentes: Acórdãos 7135/2014, 7464/2014, 7882/2014, 671/2015, 1140/2015, 2595/2015, 3091/2015, 3251/2015, 3618/2015 e 3503/2016, todos da Primeira Câmara, de relatoria do Ministro Benjamin Zymler, Acórdão 3713/2019-TCU-Segunda Câmara, de relatoria da Ministra Ana Arraes, Acórdão 8779/2020-TCU-Primeira Câmara, de relatoria do Ministro Bruno Dantas. Portanto, seguindo a linha jurisprudencial da Corte de Contas, entende-se que os atos de admissão em tela devem ter [seus] registros negados, sem a adoção de providências para tornar sem efeito a contratação em questão, enquanto não houver o desfecho da Ação Civil Pública 00059-10-2016-5-10-0006, em trâmite na Justiça Trabalhista da 10ª Região, se desfavorável aos interessados.
11.2.2. As datas informadas no campo 'Data da convocação' são maiores do que as datas informadas no campo 'Data de validade do processo seletivo após prorrogação'.
 (...) 
CONCLUSÃO
12. A abrangência e a profundidade das verificações levadas a efeito fundamentam convicção de que os atos 115797/2019, 115800/2019 e 115802/2019 podem ser apreciados pela ilegalidade, em razão das irregularidades apontadas no item Exame das Constatações desta instrução, que representam afronta à legislação e à jurisprudência de referência.
13. Os aludidos atos deram entrada neste Tribunal há menos de cinco anos, não sendo aplicável, portanto, o procedimento de contraditório e ampla defesa determinado pelo Acórdão 587/2011-TCU-Plenário.
PROPOSTA DE ENCAMINHAMENTO
14. Ante o exposto, com fundamento no art. 71, inciso III, da Constituição Federal, no art. 1º, inciso V, e art. 39, incisos I e II, da Lei 8.443/1992, no art. 260 do Regimento Interno do Tribunal de Contas da União, propõe-se: 
14.1. considerar ILEGAIS e recusar registro dos atos de Admissão de CLEBER BREDA DE LIMA, DOUGLAS MASSAHARU KANASHIRO e BRUNO MARCOS TOLEDO do quadro de pessoal do órgão/entidade Caixa Econômica Federal, com base nos arts. 71, inciso III, da Constituição Federal, 1º, inciso V, e 39, inciso II, da Lei 8.443/1992 e 260, § 1º, do Regimento Interno.
14.2. com fulcro no art. 262, caput, do Regimento Interno deste Tribunal, determinar à Caixa Econômica Federal que: 
14.2.1. dê ciência, no prazo de quinze dias, contado da notificação, do inteiro teor desta deliberação aos interessados, alertando-os de que o efeito suspensivo proveniente da interposição de eventuais recursos junto ao TCU não os exime da devolução dos valores percebidos indevidamente, caso os recursos não sejam providos; e
14.2.2. no prazo de trinta dias, contados da ciência da decisão, envie a este Tribunal documentos comprobatórios de que os interessados cujos atos foram impugnados estão cientes do julgamento deste Tribunal."
3.		O escalão dirigente da Sefip (peça 8) e o Ministério Público de Contas, representado pelo Procurador Marinus Eduardo De Vries Marsico (peça 9) , se alinharam à análise acima.
	É o Relatório.

não há

Procurador Marinus Eduardo De Vries Marsico.

PESSOAL. ADMISSÃO. VALIDADE DE CONCURSO PÚBLICO PRORROGADA JUDICIALMENTE ATÉ O TRÂNSITO EM JULGADO DA DECISÃO. POSSIBILIDADE DE SUBSISTÊNCIA DAS ADMISSÕES ENQUANTO MANTIDA A DECISÃO JUDICIAL. PRECEDENTES DESTA CORTE. ILEGALIDADE DAS ADMISSÕES E NEGATIVA DE REGISTRO DOS CORRESPONDENTES ATOS. DETERMINAÇÕES.

ATOS DE ADMISSÃO (ADS)

Secretaria de Fiscalização de Integridade de Atos e Pagamentos de Pessoal e de Benefícios Sociais - Sefip.

Em apreciação atos de admissão de pessoal emitidos pela Caixa Econômica Federal em benefício dos Srs. Cleber Breda de Lima, Douglas Massaharu Kanashiro e Bruno Marcos Toledo.
2.	 	A Secretaria de Fiscalização de Integridade de Atos e Pagamentos de Pessoal e de Benefícios Sociais - Sefip apurou que todas as admissões decorreram de concurso público cujo prazo de validade estava expirado, porém com amparo em decisão judicial havida nos autos da Ação Civil Pública (ACP) 0000059-10.2016.5.10.0006, em curso na 6ª Vara do Trabalho de Brasília/DF, que prorrogou a validade do referido certame público até o trânsito em julgado daquela decisão. 
3.	Os pareceres da unidade técnica e do Ministério Público junto ao TCU são convergentes na linha de que, em situações análogas às tratadas no presente processo, esta Corte tem entendido que se deve considerar ilegais as admissões efetuadas após a validade do concurso, negando-se registro aos correspondentes atos, sem adotar providências para a cessação do vínculo dos empregados com a empresa pública, ante a ausência do trânsito em julgado da ação judicial em que se discute a questão.
4.	Por conseguinte, a Secretaria instrutiva sugere ao Tribunal: a) considerar ilegais as admissões, com a negativa de registro dos correspondentes atos; e b) determinar à unidade jurisdicionada que comunique os beneficiários sobre a decisão proferida, devendo ser remetidos ao Tribunal documentos comprobatórios de que os empregados foram cientificados da deliberação desta Corte.
5.	Compulsando o magistério jurisprudencial desta Casa de Contas, percebe-se que a proposta de encaminhamento precitada está em afino com o atual entendimento do Tribunal acerca da matéria, consoante decisão proferida nos autos do TC-Processo 000.909/2018-1, nos termos do Acórdão 1106/2020-TCU-Plenário, em que se examinou caso de contratação de empregados pela Empresa Brasileira de Correios e Telégrafos em São Paulo - ECT quando já expirado o prazo de validade do concurso público, mas amparada em decisão judicial que prorrogou essa validade (ACP 0001035.92.2013-5-10-0015, com trâmite na 15ª Vara do Trabalho de Brasília/DF) .
6.	Naquela assentada, ao submeter o referido processo ao Plenário, a Ministra Ana Arraes encaminhou na linha da legalidade das admissões e do registro dos atos. Por sua vez, o Ministro Benjamin Zymler, em voto revisor, dissentiu da proposta da relatora por considerar indevida a legalidade das contratações após esgotado o prazo improrrogável de validade do concurso público, aduzindo que o indeferimento do registro, "a par de não criar nenhum embaraço à plena eficácia do provimento jurisdicional, previne - na hipótese de revogação desse provimento - embaraços desnecessários no plano administrativo para o restabelecimento do status quo ante".
7.	A Ministra Ana Arraes, entendendo não haver diferenças práticas na resolução do caso, por não implicar o desfazimento das contratações, acompanhou a solução de mérito oferecida pelo revisor.
8.	Por conseguinte, ao proferir o Acórdão 1106/2020-TCU-Plenário, o Tribunal reviu a posição que vinha sendo adotada nos casos de admissão de empregados da ECT, passando a entender ilegais as admissões e a negar registro aos correspondentes atos.
9.	Idêntica interpretação sobressai do Acórdão 13295/2020-TCU-Segunda Câmara (de minha relatoria) , conforme o excerto que se segue (colhido da ferramenta de pesquisa do Tribunal, "jurisprudência selecionada") : "considera-se ilegal, negando-lhe registro, o ato de admissão efetuado posteriormente à data de expiração do prazo de validade do concurso público, devendo, no entanto, ser assegurada a produção dos efeitos da admissão enquanto subsistir decisão judicial favorável ao interessado." 
10.	No caso ora em análise, de empregados contratados pela Caixa Econômica Federal, uma vez que a situação fática é semelhante à acima referenciada (contratações realizadas após o término do prazo de validade de concurso, mas com amparo em decisão judicial) , deve ser aplicado o entendimento do Acórdão 1106/2020-TCU-Plenário, o qual fundamentou outras decisões, a exemplo do mencionado Acórdão 13295/2020-TCU-Segunda Câmara, e de outros julgados: Acórdãos 7.120/2020 (rel. min. Augusto Nardes) , 6.208/2020 (rel. min. Ana Arraes) , 5.353/2020 (de minha relatoria) , todos da 2ª Câmara, e 56/2021, da 1ª Câmara (rel. min. subst. Weder de Oliveira) .
11.	Mencione-se que recentemente a 2ª Câmara julgou atos de admissão de pessoal emitidos pela Caixa Econômica Federal, em casos análogos aos destes autos, com o mesmo encaminhamento que ora proponho ao Colegiado, conforme os Acórdãos 4.091/2021, 4.090/2021, 4.089/2021 e 4.088/2021 (de minha relatoria) e 4.077/2021, 4.076/2021, 4.075/2021 e 4.074/2021 (rel. min. Raimundo Carreiro) .
12.	Diante desse contexto, entendo que as admissões constantes deste processo devem ser consideradas ilegais, com a negativa de registro dos correspondentes atos, devendo-se determinar à entidade de origem que acompanhe os desdobramentos da Ação Civil Pública 0000059-10.2016.5.10.0006 e que comunique os beneficiários sobre a deliberação desta Corte, encaminhando a este Tribunal comprovantes das referidas ciências.
	Ante o exposto, voto por que seja adotada a deliberação que ora submeto a este Colegiado.
TCU, Sala das Sessões, em 30 de março de 2020.
MARCOS BEMQUERER COSTA
Relator